臺灣高等法院刑事判決
111年度上易字第112號
上  訴  人  臺灣臺北地方檢察署檢察官
被      告  楊東鎮



上列上訴人因被告妨害名譽案件，不服臺灣臺北地方法院110年
度易字第186號，中華民國110年12月14日第一審判決（起訴案號
：臺灣臺北地方檢察署109年度偵字第2035號），提起上訴，本
院判決如下：
    主  文
原判決撤銷。
甲○○犯公然侮辱罪，處罰金新臺幣貳仟元，如易服勞役，以新臺
幣壹仟元折算壹日。
    事  實
一、甲○○係臺灣臺北地方檢察署（下稱臺北地檢署）108年度偵
    字第24193號性騷擾防治法案件吳棟祥之選任辯護人，竟基
    於公然侮辱之犯意，於民國108年10月28日下午3時許，在臺
    北地檢署3樓第37偵查庭外，向上開案件之告訴人A女（真實
    姓名年籍詳卷）公然侮辱，稱：「幹、操你媽雞巴」等語，
    足以貶損A女之名譽。
二、案經A女告訴、臺北市政府警察局中正第一分局報告臺北地
    檢署檢察官偵查起訴。
    理  由
壹、程序部分：
一、證人即告訴人A女及其母親、證人童廣韻於警詢（司法警察
    、檢察事務官）之陳述，均不具證據能力：
　　按被告以外之人於審判外之言詞或書面陳述，除法律有規定
    者外，不得作為證據；被告以外之人於檢察事務官、司法警
    察官或司法警察調查中所為之陳述，與審判中不符時，其先
    前之陳述具有較可信之特別情況，且為證明犯罪事實存否所
    必要者，得為證據，刑事訴訟法第159條第1項、第159條之2
    分別定有明文。查證人即告訴人A女及其母親、證人童廣韻
    於警詢（司法警察、檢察事務官）之陳述，係被告以外之人
    於審判外之陳述，經上訴人即被告甲○○（下稱被告）爭執證
    據能力（見本院卷第72頁），本院審酌上開證人等已於原審
    到庭作證，且其等於原審之證述與警詢之陳述內容並無明顯
    不符，即無刑事訴訟法第159條之2、第159條之3所定情形存
    在，並無引用其等於警詢陳述之必要，依刑事訴訟法第159
    條第1項規定，認證人即告訴人A女及其母親、證人童廣韻於
    警詢之陳述，均無證據能力。
二、按被告以外之人於審判外之陳述，雖不符刑事訴訟法第159
    條之1至第159條之4之規定，而經當事人於審判程序同意作
    為證據，法院審酌該言詞陳述或書面陳述作成時之情況，認
    為適當者，亦得為證據；當事人、代理人或辯護人於法院調
    查證據時，知有第159條第1項不得為證據之情形，而未於言
    詞辯論終結前聲明異議者，視為有前項之同意，同法第159
    條之5第1項、第2項有明文規定。查本判決下列認定事實所
    引用之本院作為得心證依據之被告以外之人於審判外陳述，
    經本院審理時逐項提示，除上開爭執而業如前述外，就所餘
    部分，檢察官、被告均同意作為證據而並未爭執，且未於言
    詞辯論終結前聲明異議，本院審酌各項證據作成時之狀況，
    尚無違法取得證據及證明力明顯過低等瑕疵，且與本案待證
    事實間具有相當關聯，作為證據充足全案事實之認定，應屬
    適當，依刑事訴訟法第159條之5第1項規定，均有證據能力
    。另本判決下列認定事實所引用之其餘證據，均經依法踐行
    調查證據程序，亦無違法取得、不得作為證據之情形或顯有
    不可信之情況，且均與本案具關連性，認以之作為證據應屬
    適當，故揆諸上開規定，認上揭證據資料均有證據能力。
貳、實體部分：
一、本案認定犯罪事實所憑之證據及理由：
　　訊據被告矢口否認有何公然侮辱犯行，辯稱：我承認有說「
    幹、操你媽雞巴」，然我並非基於公然侮辱犯意，案發當日
    我是法扶律師，在偵查庭外，有與吳棟祥及其配偶分享類似
    的辦案經驗，過程中音量較大，並轉述他案當事人用「幹、
    操你媽雞巴」等詞語形容遇到這類案件的感受，並不是在辱
    罵告訴人A女；且我不知道告訴人A女或是誰在那邊，若要罵
    豈會大聲公然的罵？況告訴人A女業已證稱不知道是誰在罵
    「幹、操你媽雞巴」，又告訴人A女亦未向偵查庭的檢察官
    反應，可見我確實不是針對告訴人A女辱罵；另外證人張○娟
    也未曾向我求證我在罵什麼、我講的這些話是針對誰，即主
    觀認定我是在罵告訴人A女，本案實不能以此認定我確實是
    在罵告訴人A女云云。惟查：
（一）案外人吳棟祥被訴違反性騷擾防治法案件，前經臺北地檢
      署以108年度偵字第24193號偵查在案，被告為吳棟祥之選
      任辯護人，於108年10月28日下午2時38分許，與吳棟祥一
      同前往臺北地檢署3樓第37偵查庭開庭，並於庭訊期間數
      次進出偵查庭等節，業據被告供承在卷（見偵字卷第37至
      40、107至108頁，原審卷第107、497至500頁），核與證
      人即告訴人A女、證人張○娟於原審之證述相符（見原審卷
      第383至385頁、第404頁），且有上開案件點名單與訊問
      筆錄1份、現場監視器錄影光碟1片、臺北地檢署109年2月
      11日勘驗筆錄1份、原審110年9月14日勘驗筆錄暨影像畫
      面擷圖共80張附卷可稽（見偵字卷第119至127頁，原審卷
      第184至194、197至277、303至308頁），堪可認定。
（二）被告確有於108年10月28日下午2時49分至同日下午2時58
      分許，在臺北地檢署3樓第37偵查庭外，陳稱「幹、操你
      媽雞巴」等言詞，茲說明如下：
　　1.證人張○娟於原審證稱：108年10月28日我陪同A女去臺北
      地檢署開庭，當日是由A女自行進入偵查庭，我在門口等
      候，後來被告與吳棟祥走出偵查庭時，就大聲罵「幹、操
      你媽雞巴」，我就嚇一跳，不知道被告為何會突然飆罵，
      我其實對吳棟祥有點害怕，因為不知道這個人怎麼會對我
      女兒即A女有那些舉止，因此我就一直朝他的方向看，結
      果被告就往我這看過來，還罵「和解分明就是勒索、勒索
      錢、幹、我搞死你、操你媽雞巴、醜女人、沒有人要」等
      語（見原審卷第404至405頁），核與證人童廣韻於原審證
      述：108年10月28日下午2時至4時許，我在臺北地檢署3樓
      ，當日我要開麗股檢察官的庭，原定開庭時間是下午2時5
      0分，因此我是坐在20偵查庭外等候，在等候的過程中，
      我聽到一個穿律師袍的男生，長得高高大大的，站在門外
      罵「狠一點就告他誣告、分明和解是勒索、幹、操你媽雞
      巴、女兒長那麼醜、沒人要」等語，當時我被嚇到，就將
      這些話抄下來，當時偵查庭的門是關著的，但被告的音量
      很大聲等語（見原審卷第393至398頁）大致相符。稽諸證
      人張○娟、童廣韻所提出案發當日記載之字條亦均記載有
      「幹、操你媽雞巴」等內容（見他字卷第44頁，原審卷第
      447頁），則證人張○娟、童廣韻前揭證據內容，應屬非虛
      。
　　2.經原審當庭播放臺北地檢署3樓第20偵查庭外走廊、3樓右
      側走道、第37偵查庭內錄影光碟後，可知案發當日告訴人
      A女及證人張○娟於下午2時23分至前開偵查庭外等候，並
      向法警報到後進入偵查庭，而被告及吳棟祥係於同日下午
      2時44分許第1次進入偵查庭，嗣於同日下午2時49分步出
      偵查庭，而3樓第20偵查庭外走廊及3樓右側走道監視畫面
      均由下午2時29分跳至下午2時57分許，證人張○娟在下午2
      時57分許，在偵查庭門外持A4紙張貼著門書寫，被告及吳
      棟祥則站立在偵查庭門另一側，與證人張○娟相隔一偵查
      庭門之距離，渠等並未交談，嗣被告及吳棟祥於下午2時5
      8分許第2次進入偵查庭，而證人張○娟在偵查庭外向法警
      稱「這是重要證據」等語，而偵查庭內，被告及吳棟祥進
      入後，隨即遭檢察官諭請再至庭外等候，被告因而左手指
      向偵查庭門之位置，並向檢察官稱「欸不是，剛剛那個人
      是誰啊？為什麼說他會…」，然仍被檢察官請出，被告與
      吳棟祥因而於下午2時58分許走出偵查庭，檢察官則於下
      午2時59分許詢問告訴人A女是否有東西要提出，並請告訴
      人A女先至偵查庭外查看，嗣告訴人A女手持約A4大小之紙
      張於下午3時許進入偵查庭中，並稱「檢察官，那個吳棟
      祥很可惡，剛剛你不是請他去外面嗎？他就對我媽……我媽
      就聽到，幫我寫在上面（指手上之白紙）…（略）…被告出
      庭對我媽媽一直口說髒話，一直罵，並說要「搞我女兒」
      、「告我女兒誣告」，還說我女兒是「醜女人」，然後還
      說要勒索錢等內容，檢察官聽聞後，諭請證人張○娟入庭
      ，並向證人張○娟表示法警會調錄影帶，如欲申告，請至
      樓下按鈴申告，嗣證人張○娟於下午3時4分許步出偵查庭
      後，於下午3時6分許與童廣韻交談等情，有原審110年9月
      14日勘驗筆錄暨影像畫面擷圖共80張附卷可稽（見原審卷
      第184至194、197至277頁），益徵被告確有於案發當日下
      午2時49分至下午2時58分許，在臺北地檢署3樓第37偵查
      庭外，陳述上開不雅言詞。
（三）被告主觀上有妨害告訴人A女名譽之犯意，及對告訴人A女
      之人格或社會評價加以惡意羞辱貶抑：
　　1.按刑法上之公然侮辱罪，只須侮辱行為足使不特定人或多
      數人得以共見共聞，即行成立，不以侮辱時被害人在場聞
      見為要件，且僅任意謾罵並未指有具體事實，仍屬公然侮
      辱（司法院院字第2179號解釋參照）。所謂「侮辱」，係
      指侮弄辱罵，申言之，凡以粗鄙之言語、舉動、文字、圖
      畫為侮謾辱罵，或為其他輕蔑人格之一切行為屬之。而刑
      法所稱之侮辱，係指行為人以抽象言詞或舉動對他人為輕
      蔑之表示，而使人感受難堪或不快，既非指摘或傳述足以
      抵譭他人社會地位之具體事實，亦不以指名道姓或被害人
      同在現場為必要，倘見聞者依據談話當時之客觀情形，綜
      合為該言詞時之一切情狀，如行為人當時之態度、語氣、
      聲調、音量、當時係與何人對話、雙方之關係等等均是，
      得以特定行為人所輕蔑謾罵之對象，亦難謂與「侮辱」之
      要件不符。
　　2.依告訴人A女於原審證稱：當天我先進去偵查庭，我從來
      沒有提出要和解，是檢察官主動提出問吳棟祥有無意願和
      解，當時吳棟祥的律師也就是本案被告甲○○，他的反應比
      吳棟祥還激烈，表示不願意和解，接著檢察官當庭播放公
      車上我被吳棟祥性騷擾的畫面，播放完畢之後，檢察官可
      能為了要保護我，就先請吳棟祥與甲○○出去，吳棟祥和甲
      ○○一步出偵查庭時，我就聽到一個男聲在罵髒話，當時我
      還不確定是何人在罵，接著檢察官又繼續叫我陳述當天案
      件的案情，然後再叫吳棟祥與甲○○再進來，我好像有聽到
      門口有聲音，法警有去門口問發生什麼事情，這時候吳棟
      祥與甲○○進來，問了之後很快檢察官又請他們出去，出去
      時門有開著，法警也在偵查庭門口好像在理解什麼事情，
      但是我沒有注意是什麼事情，接著過沒多久檢察官就問我
      門口的人是否是我的母親，她是否有要提出東西還是發生
      什麼事情，要我去門口向母親確認，我走到門口問我母親
      時，母親就遞給我一張紙，並表示吳棟祥的律師甲○○一步
      出偵查庭時就當著我母親的面，罵我給我母親聽，我母親
      就速記在紙上，我就拿著紙向檢察官報告，也請書記官將
      我所陳述甲○○辱罵我的內容記載在筆錄上，我記得我當時
      陳述的內容有提到「一直罵、一直口說髒話、一直罵髒話
      」，接著說「公車上沒有證人，否則公車司機不會把人載
      去警局」、「吳棟祥就問他的律師說『楊律師我會不會有
      事情』」，接著上面是寫「要搞我女兒、要告我女兒誣告
      、要勒索錢」這是我看到我母親給我紙條上的內容；吳棟
      祥與甲○○第一次走出偵查庭時，我就是聽到「幹」，後面
      還有罵髒話，當時門快要關上了，我還有聽到ㄘ開頭的髒
      話，我事後回想甲○○有罵起訴書上面記載的文字，當天我
      確實有聽到起訴書記載的文字，就是「操你媽雞巴」這五
      個字等語（見原審卷第384至387頁），並經原審播放案發
      當日第37偵查庭內錄影光碟後，可知被告在第2次入偵查
      庭後，隨即經檢察官請出，嗣告訴人A女先至偵查庭外，
      約20秒後（即下午3時許），手持約A4大小之紙張再進入
      偵查庭，並有如下對話：
　　「告訴人：檢察官，那個被告（即吳棟祥）很可惡，剛剛你
　　　        不是請他去外面嗎？他就對我媽…我媽就聽到，
              幫我寫在上面（指手上之白紙），被告他問楊律
              師（即本案被告）…，剛剛不是請他出去外面齁
              ，被告就問楊律師說「會不會有事情阿」，律師
              就說「沒有證人不用擔心」，他說「沒有證人不
              用擔心，因為沒有證人，否則公車司機不會載人
              去警局」。
　　　檢察官：好，還有說甚麼？
　　　告訴人：還有，律師出庭對我媽媽一直口說髒話，一直
　　　        罵，並說要「搞我女兒」、「告我女兒誣告」。
　　　法  警：你好好說，你有意見檢察官都會記。
　　　告訴人：好…，罵髒話，然後一直罵，一直罵唷，並說要
　　　        搞，搞我女兒。
　　　檢察官：…(聲音模糊聽不清楚)。
　　　告訴人：他說，並說要搞我女兒，就是對我媽媽這樣講。
　　　檢察官：搞還是告？
　　　告訴人：搞，手字部的那個搞。
　　　檢察官：誰講的？
　　　告訴人：那個律師。
　　　檢察官：恩，然後呢？
　　　告訴人：然後他還說要告我女兒誣告，然後他還說我女兒
　　　        是「醜女人」。
　　　檢察官：那外面有人聽到嗎…
　　　告訴人：然後還說要勒索錢，現場有人聽到。
　　　檢察官：問問看有沒有人聽到，然後問…那個…請他們…
　　　        另行申告好了…（略）。」
　　　有原審110年9月14日勘驗筆錄在卷可參（見原審卷第192
      至193頁）。
　　3.證人張○娟於原審證稱：案發當日，我與A女提早到偵查外
      等候，當時我看到吳棟祥與他太太有來，後來被告也來了
      ，他們在門口講話，我聽到吳棟祥與被告談話時，都會提
      到楊律師，我當時才知道被告是律師，後來開庭時間到了
      ，吳棟祥、被告及A女都被傳喚進去，我就在門口走來走
      去等待，過了一段時間，門打開，接著被告與吳棟祥走出
      來，我則站在門邊，被告就大聲罵「幹、操你媽雞巴」，
      我就嚇一跳，並朝他的方向看，結果被告就往我這裡看過
      來，還罵「和解分明就是勒索、勒索錢、我搞死你、我告
      你誣告、幹、操你媽雞巴」，一直罵，罵完之後又說「我
      要告他誣告、醜女人、沒有人要、就是要勒索錢」，因為
      我就在門邊，在庭的被告是對著我的方向講，而且我是在
      庭外的人，根本不知道裡面發生什麼事情，而被告有提到
      和解，他又是吳棟祥的律師，講到和解還這麼憤怒的話，
      讓我覺得是在罵我女兒等語（見原審卷第404至406頁），
      可知證人張○娟係案發當日開庭前知曉被告身分，以其親
      身見聞被告言行，並依被告當日所站立位置、所陳述內容
      提及和解分明就是勒索等語、偵查庭內係告訴人A女等情
      ，連結被告辱罵「幹、操你媽雞巴」等不雅言詞係針對告
      訴人A女。
　　4.證人童廣韻於原審證稱：案發當日，我是A女與被告的下
      一庭，我聽到穿著律師袍的被告，在庭外很大聲的對著門
      裡面罵，當時偵查庭的門是關著的，我知道只有A女在裡
      面，而被告講的內容是那個女生長那麼醜，不會有人要的
      意思，我是從A女後來走出偵查庭，且被告是對著偵查庭
      的門口罵，因此確定被告是在罵A女，被告罵了「幹、操
      你媽雞巴」，很大聲，全部的人都聽到了，不然我也不會
      聽到，被告可能很激動吧，當時A女在偵查庭內，被告跟
      他的當事人出來後，被告就很不高興，被告講話的順序是
      「狠一點就告他誣告」、「分明和解是勒索」、「幹」、
      「操你媽雞巴」、「女兒長那麼醜」、「沒人要」，另外
      當時A女的母親（即張○娟）在庭外有聽到被告在罵這些話
      ，就很歇斯底里的說「怎麼辦、怎麼辦，怎麼這樣子罵，
      誰願意幫我作證，怎麼可以這樣子罵髒話」、「他怎麼可
      以這樣子一直罵一直罵、這樣怎麼辦、誰願意幫我女兒作
      證、這樣子不行啊、我都快受不了」，被告是個律師，沒
      有人敢願意作證，我就說我願意作證等語（見原審卷第39
      3至403頁），核與證人張○娟證述被告謾罵內容大致相符
      ，且可知證人童廣韻係經親身見聞被告言行，並以被告所
      站立位置、偵查庭內係告訴人A女及證人張○娟表示被告辱
      罵其女兒等情，佐證被告或現場民眾縱不知告訴人A女與
      其母親同來，亦可得特定被告所辱罵對象即係偵查庭內之
      告訴人A女無疑。
　　5.觀諸上開證述，被告陪同其當事人於偵查庭內經檢察官訊
      問後，已因心生不滿，難以消解情緒，則被告顯有以上開
      言詞侮辱告訴人A女之動機，而本案臺北地檢署3樓第37偵
      查庭外，就可看到走道座椅，其他辯護人、當事人及家屬
      都會使用，平常臺北地檢署相關人員亦均會經過，且未限
      制何人始能經過該走道，乃屬不特定人或多數人得以共見
      共聞之開放空間，且衡酌「幹、操你媽雞巴」之語彙，依
      一般社會通念及一般人之認知，係對女性之冒犯、性暗示
      ，極為粗鄙輕蔑，聞之令人感到難堪與屈辱，自屬醜化、
      污衊、羞辱之詞句，實有不雅、輕衊之意，此對於遭謾罵
      之對象而言，自足以使其在精神上、心理上感受到難堪，
      而貶損其人格、地位及社會評價，減損其之聲譽無訛。
　　6.被告於上述時間，在屬開放空間之本案臺北地檢署3樓第3
      7偵查庭外走道上對著該偵查庭公然口出「幹、操你媽雞
      巴」穢語辱罵已使不特定人得以共見共聞，且藉此表達不
      滿、斥詈之意，依其接續口出「狠一點就告他誣告」、「
      分明和解是勒索」、「我搞死你」等語，而該偵查庭內僅
      有對造當事人即告訴人A女一人，於A女步出門外即可得知
      被告辱罵之對象為A女，此據證人童廣韻於原審證述無訛
      ，業如上述，則被告主觀上顯有侮辱、嘲諷告訴人A女及
      使其難堪之犯意至明，被告上開所為，顯屬對於告訴人A
      女公然侮辱之行為無疑。
　　7.至於「我搞死你」言詞部分，衡其語意既非類如常見髒話
      等單純謾罵之詞，且依告訴人A女證述於偵查庭內檢察官
      提及雙方有無意願和解時，被告反應激烈之情狀及當時客
      觀情境，此語僅在表示身為執業律師之被告基於表達自身
      不滿及抒發情緒所為言詞之意，此部分用字遣詞縱有不當
      ，尚仍難認有何貶損告訴人A女名譽之情狀，附此敘明。
（四）綜上所述，被告所辯上開言詞並非針對A女云云，核屬卸
      責推諉之詞，並不可採。本案事證明確，被告犯行堪以認
      定，應予論科。
二、論罪：
　　核被告所為，係犯刑法第309條第1項之公然侮辱罪嫌。
三、撤銷改判及科刑審酌：
　　原審未詳予審究，遽為被告無罪之諭知，容有未洽，檢察官
    上訴意旨以此指摘原判決不當，為有理由，自應由本院予以
    撤銷改判。爰以行為人之責任為基礎，審酌被告為執業律師
    ，遇事不知理性面對，僅因其承辦之案件糾紛，即以粗鄙輕
    蔑不雅言語公然侮辱告訴人A女，藉以發洩個人不滿情緒，
    顯不尊重他人之名譽法益，實不足取，兼衡其素行、犯罪動
    機、目的、手段、情節、侵害法益之程度，暨犯後迄今仍否
    認犯行、狡展圖卸之態度，顯無悔意，亦仍未與告訴人A女
    達成和解，及自承大學畢業知識程度、離婚、自己接案、收
    入沒有很好等一切情狀，爰量處如主文第2項所示之刑，並
    諭知易科罰金之折算標準，以資懲儆。
據上論斷，應依刑事訴訟法第369條第1項前段、第364條、第299
條第1項前段，刑法第309條第1項、第42條第3項，刑法施行法第
1條之1第1項，判決如主文。
本案經檢察官許鈺茹到庭執行職務。
中　　華　　民　　國　　111 　年　　3 　　月　　31　　日
                  刑事第十七庭  審判長法　官  鄭水銓
                                      法　官  黃雅芬
                                      法　官  沈君玲
以上正本證明與原本無異。
如不服本判決，應於收受送達後20日內向本院提出上訴書狀，其
未敘述上訴之理由者並得於提起上訴後20日內向本院補提理由書
（均須按他造當事人之人數附繕本）「切勿逕送上級法院」。
                                       書記官  曾彥碩
中　　華　　民　　國　　111 　年　　3 　　月　　31　　日
附錄：本案論罪科刑法條全文
中華民國刑法第309條
公然侮辱人者，處拘役或9千元以下罰金。
以強暴犯前項之罪者，處1年以下有期徒刑、拘役或1萬5千元以
下罰金。